臺灣臺南地方法院臺南簡易庭民事判決　
110年度南簡字第1003號
原      告  花旗(台灣)商業銀行股份有限公司


法定代理人  莫兆鴻  
訴訟代理人  黃麗蓉  
            蕭育涵律師
            黃冠偉律師
被      告  黃天祺  

            陳柏翰  

上列當事人間代位確認債權存在等事件，經本院於民國110 年9
月30日言詞辯論終結，判決如下︰      
    主    文
原告之訴及假執行聲請均駁回。　
訴訟費用由原告負擔。　
　　事實及理由
一、本件被告黃天祺經合法通知，未於言詞辯論期日到場，核無
    民事訴訟法第386 條所列各款情形，爰依原告之聲請，由其
    一造辯論而為判決。
二、原告主張：
　㈠黃天祺積欠原告信用卡消費款新臺幣（下同）117,719元及其
    利息（下稱原告對黃天祺之債權），迄未清償，而其於109
    年12月8日繼承取得高雄市○○區○○段000地號土地及其上同段
    335建號建物（即門牌號高雄市○○區○○街00巷00號四樓，下
    稱系爭不動產)，旋即於同年月16日將系爭不動產出售，並
    指示將價金履約保證專戶中之161萬3,327元（下稱系爭款項
    ），交付予被告陳柏翰，藉以逃避執行。
　㈡先位聲明部分：黃天祺將其售屋所得之系爭款項交付予陳柏
    翰，依民法第603條規定，應先推定其為消費寄託款，原告
    為保全對黃天祺之債權，依民法第242條第1項規定，先位訴
    請確認黃天祺對陳柏翰有117,719元之消費寄託債權存在，
    並代位請求陳柏翰返還；但若被告主張其二人間就系爭款項
    之授受係基於消費借貸關係，原告次依民法第474條前段規
    定，代位黃天祺請求陳柏翰返還該消費借貸款及法定遲延利
    息；又如認原告主張之消費寄託及借貸關係均不成立，則再
    依民法第179條及第181條規定，代位黃天祺請求陳柏翰返還
    不當得利及法定遲延利息，並由原告於對黃天祺之債權範圍
    內代為受領。
　㈢備位聲明部分：縱認黃天祺對陳柏翰並無債權存在，惟黃天
    祺無償付與陳柏翰系爭款項，顯然影響其之清償能力，損及
    原告之債權，是原告另依民法第244條第1、4項規定，在原
    告對黃天祺之債權範圍內，訴請撤銷被告二人間之無償行為
    ，並代位黃天祺請求陳柏翰返還117,719元及法定遲延利息
    ，並由原告於對黃天祺之債權範圍內代為受領。
　㈣並聲明：
　1.先位聲明：⑴確認黃天祺對於陳柏翰有117,719元之債權存在
    。⑵陳柏翰應給付黃天祺117,719元，及自起訴狀繕本送達翌
    日起至清償日止，年息5％計算利息，並由原告代位受領。
　2.備位聲明：⑴黃天祺給付陳柏翰117,719元之無償行為應予撤
    銷。⑵陳柏翰應給付黃天祺117,719元，及自起訴狀繕本送達
    翌日起至清償日止，年息5％計算利息，並由原告代位受領。
　3.就1.⑵及2.⑵部分，請准原告供擔保得為假執行。
三、被告陳柏翰則以：系爭款項是黃天祺清償之前積欠伊之借款
    ，系爭款項分兩次匯入伊之帳戶，伊不知道是黃天祺售屋款
    ，價金履約專戶保證書上記載不是伊所簽立，二人間借款有
    黃天祺簽立本票及借據可資證明，因為伊在夜市作生意有現
    金收入，故以現金交付黃天祺等語答辯。並聲明：原告之訴
    駁回。
四、本院之判斷：
　㈠按民事訴訟之當事人就其所主張有利於己之事實，依民事訴
    訟法第277 條之規定，均須各負舉證之責，若一方就其應為
    舉證事項已有相當之證明，他造欲否認其主張者，即不得不
    更舉反證（最高法院19年上字第2345號判例參照）。又私文
    書經本人或其代理人簽名、蓋章者，推定為真正，民事訴訟
    法第385 條亦定有明文。另按消費借貸契約雖為要物契約，
    惟借用人向貸與人借用款項，經出具借用證書交貸與人收執
    ，如依該用借證書表明之事項足以推知貸與人已交付借用物
    者，即應認其就交付借用物之事實，已盡舉證責任（亦有最
    高69年台上字第3546號判例、69年度台上第3868號裁判要旨
    可資參照）。　
　㈡經查： 
　1.原告主張：其對於黃天祺有117,719元及利息等債權尚未受
    償，而黃天祺於109年12月8日繼承取得系爭不動產後，旋即
    於同年月16日出售，並將所得價金中之161萬3,327元（系爭
    款項）交付陳柏翰等情，業據提出本院96年度執字第22467
    號債權憑證及價金履約保證專戶明細暨點交證明書、黃天祺
    全國財產稅總歸戶財產查詢清單等影本(見卷第25-29、33、
    97頁)，可資證明，陳柏翰對此亦無爭執，固堪認定。
　2.然原告主張黃天祺與陳柏翰就系爭款項之交付，應成立消費
    寄託或借貸關係，抑或為無償行為等情詞，則據陳柏翰否認
    ，而原告就此部分主張，並未舉證以實其說，自無從憑採。
    反觀陳柏翰抗辯：系爭款項是黃天祺清償積欠伊之借款等情
    ，則已提出黃天祺所簽立之本票及借據各2份（見卷第139-1
    49頁），內容記載其於108年3月20日及109年1月25日各向陳
    柏翰借款90萬元，並已如數交付等情，可資證明陳柏翰於上
    開期日各出借90萬元予黃天祺之事實，堪認其陳稱系爭款項
    為黃天祺清償上開借款所交付之情，應為可採。是依舉證責
    任分配之原則，原告否認黃天祺有向陳柏翰借款之事實，則
    應提出反證。
　3.惟原告並未提出足以推翻上開借據之反證，僅以該借據僅為
    黃天祺所單方簽立，且未記載借貸期間及約定利息，陳柏翰
    亦未能證明以現金交付借款等情詞，空言否認被告間之借貸
    關係，自無可採。
　㈢從而，原告主張系爭款項為黃天祺交付予陳柏翰之寄託款或
    借款，抑或為黃天祺所無償交付等情詞，並未舉證以實其說
    ；而陳柏翰抗辯系爭款項為黃天祺向其清償借款所交付之事
    實，則已為證明，足認原告之主張，並無可採。又系爭款項
    為黃天祺清償借款所交付，既經認定，則陳柏翰予以受領之
    ，即有法律上之原因，並非不當得利，亦堪認定，是原告此
    部分主張，亦為可取。
五、綜上所述，原告主張系爭款項為黃天祺交付予陳柏翰之寄託
    款或借款，或為黃天祺無償交付予陳柏翰，抑或為不當得利
    等情詞，均無可採。是其以黃天祺之債權人地位，依民法第
    242條第1項、消費寄託、消費借貸及不當得利法律關係，暨
    第244條第1、4項規定，提起本件代位訴訟，先位請求：⑴確
    認黃天祺對於陳柏翰有117,719元之債權存在。⑵陳柏翰應給
    付黃天祺117,719元，及自起訴狀繕本送達翌日起至清償日
    止，年息5％計算利息，並由原告代位受領。備位請求：⑴黃
    天祺給付陳柏翰117,719元之無償行為應予撤銷。⑵陳柏翰應
    給付黃天祺117,719元，及自起訴狀繕本送達翌日起至清償
    日止，年息5％計算利息，並由原告代位受領等事項，均無理
    由，應予駁回。又原告之訴既經駁回，其假執行之聲請，亦
    失所附麗，應併予駁回。
六、本件事證已臻明確，兩造其餘之攻擊或防禦方法及所用之證
    據，經本院斟酌後，認為均不足以影響本判決之結果，爰不
    逐一論列，附此敘明。
七、論結：原告之訴為無理由，依民事訴訟法第78條，判決如主
    文。
中　　華　　民　　國　　110 　年　　11　　月　　26　　日
              　　臺南簡易庭  法  官  陳淑卿
以上正本係照原本作成。
如不服本判決，應於送達後20日內，向本院提出上訴狀並表明上
訴理由，如於本判決宣示後送達前提起上訴者，應於判決送達後
20日內補提上訴理由書（須附繕本）。如委任律師提起上訴者，
應一併繳納上訴裁判費。
中　　華　　民　　國　　110 　年　　11　　月　　29　　日
                              書記官  謝璧卉